【裁判字號】    89,上易,8
【裁判日期】    890530
【裁判案由】    返還訂金等
【裁判全文】
臺灣高等法院臺中分院民事判決  八十九年度上易字第八號
      上訴人即附
      帶被上訴人  甲○○
      被上訴人即
      附帶上訴人  乙○○  住同.
      訴訟代理人  吳萬春  律師
右當事人間返還訂金等事件，甲○○對於中華民國八十八年十月二十六日臺灣南投地
方法院八十八年訴字第二六○號第一審判決提起上訴，乙○○對上述判決提起附帶上
訴，本院判決如左：
      主      文
原判決關於駁回乙○○後開第二項之訴及該部分假執行暨訴訟費用之裁判（除確定部
分外）廢棄。
右廢棄部分，甲○○應再給付乙○○新台幣參拾萬元，及自民國（下同）八十五年十
二月十七日起至清償日止按年息百分之五計算之利息。
甲○○之上訴駁回。
第一、二審訴訟費用（除確定部分外），由甲○○負擔。
      事      實
甲、上訴人即附帶被上訴人甲○○（以下稱上訴人）方面：
一、（一）上訴聲明：求為判決：
      １、原判決不利於上訴人部分廢棄。
      ２、右廢棄部分，被上訴人在第一審之訴及假執行之聲請駁回。
    （二）答辯聲明：求為判決駁回對造之附帶上訴。
二、陳述：除與原判決所載相同部分予以引用外，補述略稱：
  （一）兩造間不動產買賣契約（下稱系爭契約），係因買受人即被上訴人於訂約後
        不願買受系爭土地，故意違約，不給付買賣價金尾款，致買賣標的物遭法院
        續行拍賣，使出賣人無法將買賣標的物之土地所有權移轉與買受人，給付不
        能之責任係可歸責於被上訴人，上訴人並無違反契約情事，被上訴人所交付
        之定金三十萬元，應由上訴人予以沒收，被上訴人不得請求返還定金。
  （二）兩造訂立系爭買賣契約時，確曾約定買受人即被上訴人應於買賣標的物（土
        地）所有權移轉登記前，先行付清買賣價金尾款與出賣人即上訴人，系爭契
        約第三條載稱買賣價金尾款一百五十萬元於土地所有權移轉與被上訴人之同
        時付清云云，並非真實。
  （三）被上訴人在原審起訴狀載稱：「同年（指八十五年）十二月間，被告（指上
        訴人及第一審被告南投市農會）等二人為圓滿解決渠等間債權債務糾紛，而
        與原告（即被上訴人）達成協議」等語，並非實在。事實上南投市農會並未
        於八十五年十二月間，與上訴人成立協議。
  （四）被上訴人故意不依買賣契約內容履行，而於系爭土地被法院拍賣時，參與競
        標，以九百二十萬元低價得標，其得標價低於兩造間所訂買賣價格一百餘萬
        元，賺得價差，仍要求出賣人返還價金，顯有不當。
  （五）被上訴人主張：伊當時僅知悉南投市農會聲請法院拍賣系爭土地，不知另有
        第三人阮美香聲請拍賣系爭土地之事云云，並非真實。
三、證據：除引用原審立證方法外，另提不動產買賣契約書一件為證，並請求傳訊證
    人廖木土及聲請調閱原法院八十五年執字第二四五五號給付借款民事執行事件卷
    宗。
乙、被上訴人即附帶上訴人乙○○（以下稱被上訴人）方面：
一、（一）答辯聲明：求為判決：駁回對造之上訴。
    （二）附帶上訴聲明：求為判決：
      １、原判決駁回附帶上訴人後開之訴及該部分假執行暨訴訟費用之裁判（除確
          定部分外）廢棄。
      ２、右廢棄部分，甲○○應再給付附帶上訴人新台幣參拾萬元，及自民國（下
          同）八十五年十二月十七日起至清償日止按年息百分之五計算之利息。
二、陳述：除與原判決所載相同部分予以引用外，補述略稱：
  （一）兩造簽訂之不動產買賣契約書第五條載明：「本件買賣標的物如有．．．．
        受強制執行．．．糾紛者，應於本件手續登記日期前，由甲方（按指上訴人
        甲○○）負責全部撤銷或解決清楚，甲方應負擔保買賣標的物確無瑕疵之責
        任」等語。足見上訴人對於第三人就系爭土地聲請強制執行時，仍負有予以
        排除之義務，上訴人未予排除強制執行，致不能依約履行其移轉系爭土地所
        有權與被上訴人之義務，被上訴人自得依據民法第二百五十六條之規定解除
        契約，請求返還定金，另依同法第二百四十九條第三款之規定，請求上訴人
        加倍返還定金。
  （二）系爭土地買賣契約第二條載稱：「本件買賣，經雙方議定為新台幣：（一）
        現金壹佰捌拾萬元正。（二）南投市農會設定貸款本金及利息由承買人償還
        」；第三絛載稱：「．．．．殘款新台幣壹佰伍拾萬元正，於登記完畢同時
        付清」等語。由上內容足見系爭土地買賣尾款一百五十萬元係於系爭土地所
        有權移轉登記完畢時同時付清，在系爭土地所有權移轉登記與被上訴人以前
        ，被上訴人並無先為給付尾款之義務，上訴人辯稱系爭土地所有權移轉登記
        與被上訴人以前，被上訴人有先為給付尾款之義務云云，並非有據。
  （三）上訴人另辯稱：被上訴人不依買賣契約履行給付尾款之義務，故意違約，在
        原法院拍賣系爭土地時，參與競標，以較系爭土地買賣價金為低之價格得標
        ，從中獲取不當利益云云。查被上訴人自承伊於買受系爭土地之前即已知悉
        系爭土地業經法院執行拍賣中，若被上訴人係有意以參與競標方式購買系爭
        土地，自可於拍賣期日參與競標，無需另花費三十萬元定金，及支付原地主
        積欠抵押權人南投市農會利息九十二萬九千七百七十九元，與上訴人訂立系
        爭土地買賣契約之必要，是上訴人上述抗辯，並非有據。
  （四）爭買賣契約訂定時，被上訴人僅告知系爭土地遭抵押權人南投縣南投市農會
        聲請強制執行查封中，至於系爭土地另有債權人阮美香併案執行部分，上訴
        人則完全不知悉，蓋上訴人若知悉系爭土地另有債權人阮美香聲請併案執行
        查封系爭土地，則依一般經驗法則，上訴人絕無可能於阮美香債權部分尚未
        解決情形下，仍願意付款買受系爭土地。退步言之，縱認被上訴人願買受系
        爭土地，則在簽署不動產買賣契約書時，對於上訴人所欠阮美香之債務部分
        如何處理，必於買賣契約中詳予載明，惟系爭買賣契約就此部分隻字未提，
        足證被上訴人於買受系爭土地時，顯不知系爭土地另有債權人阮美香併案聲
        請強制執行之事。
三、證據：引用原審立證方法。
      理      由
一、本件被上訴人主張：上訴人前以其所有坐落南投縣南投市○○○段三五七之三地
    號土地（下稱系爭土地），設定抵押向南投縣南投市農會（下稱南投市農會，係
    原審被告，）借款新台幣（以下同）八百萬元，屆期無力清償本息，被南投市農
    會聲請原審法院對系爭土地實施強制執行，經原法院於八十五年九月十四日，以
    八十五年執愛字第二四五五號，將系爭土地查封在案。同年十二月十七日，與被
    上訴人訂立不動產買賣契約書，約定由被上訴人買受系爭土地，被上訴人除應承
    受系爭土地設定抵押與南投市農會之貸款本息外，另應給付現金一百八十萬元，
    於訂約當天給付三十萬元，其餘一百五十萬元於系爭土地所有權移轉證記辦理完
    畢時同時付清，上訴人並應負責與系爭土地強制執行事件債權人解決，撤銷查封
    ，排除一切強制執行程序，系爭土地之抵押權人南投市農會同意不以聲請法院強
    制執行之方式實現其對上訴人之債權，並即向原法院聲請撤回原強制執行之聲請
    並同意被上訴人以一般買賣方式買受系爭土地，由被上訴人承擔上訴人所欠南投
    市農會之債務。被上訴人除於八十五年十二月十七日訂約當天給付上訴人定金三
    十萬元外，並於翌日給付南投市農會九十二萬九千七百七十九元，作為承擔前開
    債務之預付款，南投市農會亦即依約具狀向原法院撤回對於上訴人之強制執行。
    詎事後竟因另有上訴人之債權人阮美香聲請對系爭土地併案強制執行，致系爭土
    地仍未能撤銷查封及辦理所有權移轉登記與被上訴人，此項給付不能，係可歸責
    於上訴人之事由，被上訴人依法解除系爭買賣契約，以起訴狀繕本之送達作為解
    除契約之意思表示，契約解除後，依民法第二百五十九條第一、二款之規定，上
    訴人負有回復原狀將定金三十萬元並自受領時起加付利息與被上訴人之義務，又
    系爭買賣契約，係因可歸責於受定金當事人（即上訴人）之事由，致不能履行，
    上訴人依同法第二百四十九條第三款之規定，應加倍返還其所受之定金三十萬元
    ，爰本於解除契約回復原狀之法律關係，求為判命上訴人應給付六十萬元及自受
    領時起至返還日止按年息百分之五計付利息並宣告附條件假執行之判決（原審判
    命上訴人應給付被上訴人三十萬元本息，駁回其餘之請求，甲○○就其敗訴部分
    提起上訴，乙○○就其敗訴部分提起附帶上訴）（被上訴人於原審另起訴請求南
    投市農會給付九十二萬九千七百七十九元，原審判決如數給付，未據南投市農會
    聲明不服）。
二、上訴人則以：系爭土地買賣契約訂立時，被上訴人知悉系爭土地除抵押權人南投
    市農會外，尚有其餘債權人阮美香之事實。且於訂約時，確曾約定買受人即被上
    訴人應於買賣標的物（土地）所有權移轉登記前，先行付清買賣價金尾款與出賣
    人即上訴人，系爭契約第三條載稱買賣價金尾款一百五十萬元於土地所有權移轉
    與被上訴人之同時付清云云，並非真實。被上訴人故意不依買賣契約內容履行，
    而於系爭土地被法院拍賣時，參與競標，以九百二十萬元低價得標，其得標價低
    於兩造間所訂買賣價格一百餘萬元，既賺價差，又要求出賣人返還價金，顯有不
    當等語，資為抗辯。
三、被上訴人主張：上訴人前以其所有系爭土地，設定抵押向南投市農會借款八百萬
    元，屆期無力清償本息，被南投市農會聲請原審法院對系爭土地實施強制執行，
    經原法院於八十五年九月十四日，以八十五年執愛字第二四五五號，將系爭土地
    查封。同年十二月十七日，上訴人與被上訴人訂立不動產買賣契約書，約定由被
    上訴人買受系爭土地，被上訴人除應承受系爭土地設定抵押與南投市農會之貸款
    本息外，另應給付現金一百八十萬元，於訂約當天給付三十萬元，上訴人並應負
    責與系爭土地強制執行事件債權人解決，撤銷查封，排除一切強制執行程序，訂
    約後翌日，被上訴人另給付南投市農會九十二萬九千七百七十九元，南投市農會
    具狀向原法院撤回對於系爭土地之強制執行，但因另有上訴人之債權人阮美香聲
    請對系爭土地併案強制執行，致系爭土地仍未能撤銷查封及辦理所有權移轉登記
    與被上訴人等情，為上訴人所不爭，並有被上訴人所提之不動產買賣契約書、放
    款申請書、授信約定書、借據、放款帳卡、支出傳票、放款計息單、分配表、聲
    請書附卷可稽（原審卷第二十、二十一、四十一至七十頁），復經本院調閱原法
    院八十五年執字第二四五五號給付借款民事執行事件卷宗查明無誤，自堪信為真
    實。
三、
  （一）按物之出賣人負交付其物於買受人，並使其取得該物所有權之義務，出賣人
        不履行前揭義務者，買受人得依關於債務不履行之規定行使權利，民法第三
        百四十八條、第三百五十三條定有明文。是以買賣標的物如因第三人主張權
        利，以致未能使買受人取得買賣標的物之所有權者，出賣人依上開規定，即
        負有除去妨礙，使買受人取得買賣標的物所有權之義務，若出賣人未盡此義
        務，造成「給付不能」，因而使買受人無法取得買賣標的物之所有權，此項
        給付不能即屬可歸責於出賣人之事由。本件系爭不動產買賣契約書第五條載
        明：「本件買賣標的物如有．．．．受強制執行．．．糾紛者，應於本件手
        續登記日期前，由甲方（按指上訴人甲○○）負責全部撤銷或解決清楚，甲
        方應負擔保買賣標的物確無瑕疵之責任」等語  (見原審卷第二十頁反面)。
        依此約定，系爭土地如有第三人聲請強制執行時，上訴人負有排除之義務，
        本件南投市農會對系爭土地之前述拍賣程序，雖經債權人南投市農會具狀向
        原法院撤回強制執行之聲請，但因有第三人阮美香聲請併案執行，致未能啟
        封，無法辦理土地所有權移轉登記與買受人即被上訴人，依上開法條之規定
        及系爭買賣契約第五條之約定，出賣人（即上訴人）即有排除阮美香對系爭
        土地強制執行之義務，竟未予排除，任令系爭土地遭法院拍賣，致上訴人無
        法將系爭土地所有權移轉登記與被上訴人，此項給付不能，顯係可歸責於上
        訴人，是被上訴人依據民法第二百五十六條之規定，主張解除系爭買賣契約
        ，並以起訴狀繕本之送達，為解除契約之意思表示（原審卷第五頁），並依
        同法第二百五十條第一、二款規定，請求返還定金三十萬元，自屬有據。又
        同法第二百四十九條規定：「定金除當事人另有訂定外，適用左列之規定．
        ．．三、契約因可歸責於受定金當事人之事由，致不能履行時，該當事人應
        加倍返還其所受之定金」，系爭買賣契約，係因出賣人即上訴人未依約排除
        第三人阮美香對系爭土地之強制執行，致未能啟封，無法辦理土地所有權移
        轉登記與買受人即被上訴人之情，已如上述，則依右揭法條規定，定金受領
        人即上訴人即負有加倍返還定金之義務，是被上訴人請求上訴人加倍返還定
        金三十萬元，亦屬有據。
  （二）上訴人辯稱：被上訴人於訂約後不願買受系爭土地，不依約先給付買賣價金
        尾款，致上訴人無資金排除第三人第三人阮美香對系爭土地之強制執行，進
        而使上訴人無法移轉系爭土地所有權與被上訴人，此項給付不能，係可歸責
        於被上訴人等語。惟查系爭土地買賣契約第二條載稱：「本件買賣，經雙方
        議定為新台幣：（一）現金壹佰捌拾萬元正。（二）南投市農會設定貸款本
        金及利息由承買人償還」；第三絛載稱：「．．．．殘款新台幣壹佰伍拾萬
        元正，於登記完畢同時付清」等語。上訴人自承伊係私立嶺東商業專科學校
        統計科畢業，系爭契約出賣人欄內之「甲○○」三字係伊所簽，印章亦係伊
        交代書所蓋（見本院卷第七十七頁正反面），以其學歷，在訂約時又親自在
        場簽名蓋章，當知契約內容，自應受契約之拘束。由上內容足見系爭土地買
        賣尾款一百五十萬元係於系爭土地所有權移轉登記完畢時同時付清，在系爭
        土地所有權移轉登記與被上訴人以前，被上訴人並無先為給付尾款之義務，
        上訴人辯稱系爭土地所有權移轉登記與被上訴人以前，被上訴人應先為給付
        尾款而未給付，致土地所有權無法辦理移轉登記，應由被上訴人負給付遲延
        責任云云，並非有據。
  （三）上訴人又辯稱：被上訴人故意不依買賣契約內容履行，而於系爭土地被法院
        拍賣時，參與競標，以九百二十萬元低價得標，其得標價低於兩造間所訂買
        賣價格一百餘萬元，賺得價差，仍要求出賣人返還價金，顯有不當等語。惟
        查：被上訴人於法院拍賣系爭土地程序參與競標，以九百二十萬元得標，得
        標後，需另籌款繳納價金後，始能取得系爭土地所有權，其取得系爭土地所
        有權，係依據另一契約所致，與系爭土地買賣契約，係屬二事，殊難單憑被
        上訴人上述參與拍賣競標取得系爭土地所有權，即推翻被上訴人依據系爭契
        約所得主張之返還系爭款項之權利，是上訴人上述抗辯，亦屬無據。
四、綜上所述，被上訴人本於解除契約回復原狀之法律關係，依據民法第二百五十九
    條第一、二款之規定，請求上訴人返還定金三十萬元及自受領時即八十五年十二
    月十七日起，至清償日止，按年息百分之五計算之利息，洵屬正當，原審就此部
    分，為被上訴人勝訴之判決，核無不合，甲○○就此部分提起上訴，指摘原判決
    失當，求予廢棄，非有理由，應予駁回。又被上訴人另主張系爭買賣契約因可歸
    責於上訴人之事由致不能履行，依據同法第二百四十九條第三款之規定，請求上
    訴人加倍返還定金三十萬元及自八十五年十二月十七日起，至清償日止，按年息
    百分之五計算之利息，亦屬有據，原審就此部分，為被上訴人敗訴之判決，尚有
    未洽，乙○○就此部分提起上訴，指摘原判決失當，求予廢棄，為有理由，應由
    本院將此部分予以廢棄改判如主文第二項所示。此部分所命上訴人給付之數額未
    逾新台幣一百萬元，依民事訴訟法第四百六十六條第一項規定，不得上訴第三審
    法院，一經本院判決即告確定，無宣告假執行必要。又本件判決之基礎已臻明確
    ，上訴人請求傳訊證人廖木土，亦無必要，均予鈙明。
五、據上論結：本件乙○○之附帶上訴為有理由，甲○○之上訴為無理由，依民事訴
    訟法第四百五十條、第四百四十九條第一項、第七十八條，判決如主文。
中      華      民      國    八十九     年     五     月    三十       日
~B1民事第一庭審判長法  官  楚汝聰
~B2                法  官  陳憲智
~B3                法  官  邱森樟
右為正本係照原本作成。
不得上訴。
~B                書記官  盧東煥
中      華      民      國    八十九     年     六     月     二        日
                                                                        Ｅ


司法院資訊處製作；財團法人民間司法改革基金會備份。
